ACORDAO-COMPLETO-2353924

ACÓRDÃO 3479/2019 ATA 16/2019 - SEGUNDA CÂMARA

VISTOS, relatados e discutidos estes autos de tomada de contas especial instaurada pelo Fundo Nacional de Saúde (FNS) em desfavor de José Barros Sobrinho, como então prefeito de União do Piauí - PI (gestão: 2009-2012) , e de Orcinilton Alves Coelho, como então secretário municipal de finanças (gestão: de 3/1/2010 a 18/7/2011) , diante da não comprovação da boa e regular aplicação dos recursos federais repassados pelo Fundo Nacional de Saúde, em 03/01/2011, sob o valor histórico de R$ 224.537,80 para a execução de reforma no Hospital Dr. José da Rocha Furtado;
	ACORDAM os Ministros do Tribunal de Contas da União, reunidos em Sessão da 2ª Câmara, ante as razões expostas pelo Relator, em:
	9.1. considerar revel o Sr. Orcinilton Alves Coelho, nos termos do art. 12, § 3º, da Lei nº  8.443, de 1992;
	9.2. julgar irregulares as contas de José Barros Sobrinho e Orcinilton Alves Coelho, nos termos dos arts. 1º, I, 16, III, "c", 19, caput e 23, III, da Lei nº 8.443, de 1992, para condená-los, solidariamente, ao pagamento do débito sob o valor de R$ 224.537,80 (duzentos e vinte e quatro mil, quinhentos e trinta e sete reais e oitenta centavos) , atualizado monetariamente e acrescido de juros de mora, calculados desde 03/01/2011 até o efetivo recolhimento, fixando-lhes o prazo de 15 (quinze) dias, contados da ciência desta deliberação, para comprovarem, perante o Tribunal, nos termos do art. 214, III, "a", do RITCU, o recolhimento da referida dívida ao Fundo Nacional de Saúde, na forma da legislação em vigor;
	9.3. aplicar em desfavor de José Barros Sobrinho e Orcinilton Alves Coelho a multa prevista no art. 57 da Lei nº 8.443, de 1992, sob o valor de R$ 80.000,00 (oitenta mil reais) , fixando-lhes o prazo de 15 (quinze) dias, contados da notificação, para que comprovem, perante o Tribunal (art. 214, III, "a", do RITCU) , o recolhimento da referida dívida ao Tesouro Nacional, atualizada monetariamente na forma da legislação em vigor;
9.4. autorizar, caso requerido, nos termos do art. 26 da Lei nº 8.443, de 1992, e do art. 217 do RITCU, o parcelamento das dívidas fixadas por este Acórdão em até 36 (trinta e seis) parcelas mensais e sucessivas, sobre as quais incidirão a atualização monetária e os correspondentes acréscimos legais, esclarecendo aos responsáveis que a falta de pagamento de qualquer parcela importará no vencimento antecipado do saldo devedor, sem prejuízo das demais medidas legais;
9.5. autorizar, desde logo, nos termos do art. 28, inciso II, da Lei nº 8.443, de 1992, a cobrança judicial das dívidas fixadas por este Acórdão, caso não atendidas as notificações; e
9.6. determinar que a unidade técnica envie a cópia do presente Acórdão, acompanhado do Relatório e da Proposta de Deliberação que o fundamenta, à Procuradoria da República no Estado do Piauí, nos termos do art. 16, § 3º, da Lei nº 8.443, de 1992, para o ajuizamento das ações penais e civis cabíveis.

Tomada de Contas Especial instaurada pelo Fundo Nacional de Saúde (FNS) em desfavor de José Barros Sobrinho, como então prefeito de União do Piauí  PI (gestão: 2009-2012), e de Orcinilton Alves Coelho, como então Secretário Municipal de Finanças municipal (gestão: 3/1/2010 - 18/7/2011), diante da não comprovação da boa e regular aplicação dos recursos repassados pelo Fundo Nacional de Saúde em 03/01/2011, sob o valor histórico de R$ 224.537,80, para a execução da reforma do Hospital Dr. José da Rocha Furtado.

Segunda Câmara

Município de União do Piauí - PI.

3. Responsáveis: José Barros Sobrinho (CPF XXX.552.353-XX); Orcinilton Alves Coelho (CPF XXX.260.993-XX).

13.1. Ministros presentes: Ana Arraes (Presidente), Aroldo Cedraz e Raimundo Carreiro.
13.2. Ministros-Substitutos presentes: Marcos Bemquerer Costa e André Luís de Carvalho (Relator).

ACORDAO-COMPLETO-2412693

Acórdão 9257/2020 - Segunda Câmara

ACORDAO-COMPLETO-2390028

Acórdão de Relação 409/2020 - Segunda Câmara

Acórdão de Relação

ANDRÉ DE CARVALHO

Trata-se de tomada de contas especial instaurada pelo Fundo Nacional de Saúde (FNS) em desfavor de José Barros Sobrinho, como então prefeito de União do Piauí - PI (gestão: 2009-2012) , e de Orcinilton Alves Coelho, como então secretário municipal de finanças (gestão: de 3/1/2010 a 18/7/2011) , diante da não comprovação da boa e regular aplicação dos recursos federais repassados pelo Fundo Nacional de Saúde, em 03/01/2011, sob o valor histórico de R$ 224.537,80 para a execução de reforma no Hospital Dr. José da Rocha Furtado.
Após a análise final do feito, o auditor federal da Secex-TCE lançou o seu parecer conclusivo à Peça 37, com a anuência dos dirigentes da unidade técnica (Peças 38 e 39) , nos seguintes termos:
" (...) HISTÓRICO
2.	Consoante informações contidas no relatório de auditoria 14.772, a fiscalização ocorreu atendendo demanda do Departamento de Polícia Federal/Superintendência Regional no Piauí, solicitada por meio de do Ofício 1959/2014, a fim de subsidiar o Inquérito Policial 017/2014-SR/DPF/PI, com o objetivo de apurar o real destino dos recursos do Bloco de Financiamento da Média e Alta Complexidade transferidos pela SESAPI à Prefeitura de União do Piauí/PI, no valor de R$ 224.537,80, cujo objeto seria a reforma do Hospital Dr. José da Rocha Furtado (peça 7, p. 3-4) .
3.	Os recursos públicos federais fiscalizados foram os do Sistema Único de Saúde, transferidos ao município de União do Piauí/PI, mediante a modalidade fundo a fundo, envolvendo programas do governo federal na área de assistência à saúde no município.
4.	Das informações acerca de irregularidades relatadas no relatório de auditoria do Denasus, e que ensejaram à necessidade de devolução dos recursos indevidamente geridos, foi apresentada a seguinte constatação (peça 7, p. 6-8) :
'Constatação 336434: A reforma do Hospital Dr. José Rocha Furtado não foi realizada e os recursos destinados à sua execução, no valor total de R$ 224.537,80, foram transferidos da conta corrente 22.428-6, agência 0243-7, para uma outra conta da prefeitura, conta 9.692-X, agência 0243-7, e não tiveram sua regular utilização comprovada.  
Evidência: extratos bancários da conta corrente 22.428-6, agência 0243-7, Banco do Brasil (peça 3) .
Fundamentação Legal para a impugnação das despesas: Artigo 70 da Constituição da República Federativa do Brasil, Artigo 62 e 63 do Decreto-Lei 4.320/1964 e Resolução CIB/PI n. 062/2010.
Responsáveis: José Barros Sobrinho (CPF XXX.552.353-XX) e Orcinilton Alves Coelho (CPF XXX.260.993-XX) .'
5.	O item Anexo I do relatório de auditoria do Denasus apresentou o detalhamento dos valores impugnados ante a irregularidade relacionada à não execução da obra (constatação 336434) , conforme tabela abaixo (peça 7, p. 14-15) :
	Data
	Valor (R$) 
	Localização

	2/1/2011
	74.000,00
	Peça 7, p. 14 

	10/1/2011
	109.000,00
	Peça 7, p. 15

	14/1/2011
	44.000,00
	Peça 7, p. 14

	Total
	227.000,00

6.	O Relatório do Tomador de Contas Especial 000132/2017, datado de 22/6/2017 (peça 12) , circunstanciou as ocorrências relacionadas à instauração da tomada de contas especial, concluindo pela responsabilidade do Sr. José Barros Sobrinho e do Sr. Orcinilton Alves Coelho pela falta de comprovação de despesas realizadas com recursos repassados pelo Sistema Único de saúde ao Fundo Municipal de Saúde, conforme tabela constante do item 5 da presente instrução.
7.	Por fim, o Relatório de Auditoria 950/2017, da CGU, relatou os fatos que ensejaram a instauração da presente tomada de contas especial, tendo concluído ao final que houve um dano total ao erário, atualizado até a data de 22/6/2017, no valor de R$ 399.617,49, que seriam de responsabilidade do Sr. José Barros Sobrinho e do Sr. Orcinilton Alves Coelho (peça 13, p. 1-3) .
8.	Concluída a tomada de contas especial no âmbito do Fundo Nacional de Saúde, a Secretaria Federal de Controle Interno, com fundamento no seu Relatório de Auditoria 950/2017 (peça 13) , certificou a irregularidade das contas (peça 14) , tendo o dirigente do Controle Interno emitido o parecer (peça 15) e a autoridade ministerial competente tomado conhecimento dos fatos, na forma regulamentar, determinando o encaminhamento das presentes contas a este Tribunal (peça 16) .
9.	À peça 19 dos autos consta a instrução inicial que efetuou a análise da documentação constante dos autos, tendo o auditor instrutor proposto a realização de citação e audiência em relação aos responsáveis. A proposta foi corroborada, respectivamente, pelo Diretor e Secretário da Secex/TCE (peças 20 e 21) , tendo sido expedidos o ofício de audiência (peça 24) e os ofícios de citação (peças 25 e 26) .
9.1. Em resposta às citações e audiência expedidas, apresentaram, respectivamente, suas alegações de defesa e razões de justificativa, o Sr. José Barros Sobrinho e a Sra. Maria do Rozário de Fátima Borges Sampaio. O Sr. Orcinilton Alves Coelho, a despeito de ter sido citado por meio do Ofício 0696/2018-TCU/Secex-TCE, de 19/7/2018 (peça 26) , permaneceu silente, podendo ser considerado revel, nos termos do art. 12, §3º, da Lei 8.443/1992.   
ANÁLISE DOS PRESSUPOSTOS DE PROCEDIBILIDADE DA IN/TCU 71/2012
Verificação de Eventual Prejuízo ao Contraditório e Ampla Defesa
Verifica-se que não houve o transcurso de mais de dez anos desde o fato gerador sem que tenha havido a notificação do responsável pela autoridade administrativa federal competente (art. 6º, inciso II, c/c art. 19 da IN/TCU 71/2012, modificada pela IN/TCU 76/2016) , uma vez que foram efetuadas diversas notificações aos responsáveis, a fim de que procedessem à regularização das contas aqui tratadas (peça 12, p. 3) .
Valor de Constituição da TCE
Verifica-se, também, que o valor original do débito apurado é de R$ 227.000,00, portanto, mesmo sem a aplicação dos índices de correção, já supera o limite mínimo de R$ 100.000,00, na forma estabelecida conforme os arts. 6º, inciso I, e 19 da IN/TCU 71/2012, modificada pela IN/TCU 76/2016.
VERIFICAÇÃO DA EXISTÊNCIA DE OUTROS DÉBITOS
12.	Em atenção ao comando contido no item 9.4 do Acórdão 1772/2017-TCU-Plenário, de relatoria do Exmo. Ministro-Substituto Augusto Sherman Cavalcanti, e em atendimento ao disposto no art. 6º, § 1º, da Instrução Normativa TCU 71/2012, informa-se os demais processos em tramitação no Tribunal, nos quais foi constatada a existência de outros débitos imputáveis ao responsável arrolado nestes autos:
	Responsável
	Processos

	Orcinilton Alves Coelho (CPF XXX.260.993-XX) 
	Não existem outros processos de débito no TCU.

	José Barros Sobrinho (CPF XXX.552.353-XX) 
	TC Processo 033.573/2015-8 (aberto) :
Tomada de Contas Especial instaurada em razão da omissão no dever de prestar contas dos recursos dos Programas Proteção Social Básica (PSB) e Proteção Social Especial (PSE) repassados ao Município de União-PI, pelo Ministério do Desenvolvimento Social e Combate à Fome, no exercício de 2010.
TC Processo 009.755/2015-2 (encerrado) :
Tomada de Contas Especial instaurada contra os Srs. José Barros Sobrinho, Telmo Gomes Mesquita e a Sra. Caroline Menegazzo Feitosa Moita. Motivo: em razão do pagamento irregular de procedimentos do SIA/SUS e AIH referente aos recursos repassados à Secretaria Estadual de Saúde do Piauí. Processo 25000.109140/2014-87.

EXAME TÉCNICO
Esgotamento da via administrativa do Ministério da Saúde para ressarcimento do dano
13.	Preliminarmente, oportuno consignar que, nos termos dos arts. 3º e 4º da Instrução Normativa TCU 71/2012, art. 23, § 1º, do Decreto 7.827/2012, que regulamenta a Lei Complementar 141/2012, e item 9.3.5.2 do Acórdão 1072/2017-TCU-Plenário (Relator Min. Bruno Dantas) , foram esgotadas, na via administrativa interna do Fundo Nacional de Saúde (FNS/MS) , as medidas para ressarcimento do dano, consoante informações assentes no item VII (Registro Final Sobre a Notificação) , contida no Relatório de Auditoria do Denasus 14772 (Peça 7, p. 9) .
Caracterização das irregularidades geradoras do dano ao erário	
Irregularidade 1: Transferência de recursos oriundos do Fundo Nacional de Saúde para a realização de despesas sem a existência de comprovação documental, conforme apurado pela auditoria do Denasus (Constatação 336434 do Relatório de Auditoria do Denasus n. 14772) .
Responsáveis: José Barros Sobrinho (CPF XXX.552.353-XX) e Sr. Orcinilton Alves Coelho (CPF XXX.260.993-XX) .
Condutas impugnadas: na condição de Prefeito e Secretário de Finanças do Município de União do Piauí/PI, respectivamente, gestores dos recursos do município, por terem deixado de comprovar a boa e regular aplicação dos valores recebidos pelo município do Sistema Único de Saúde, em face da não apresentação dos elementos que justificassem os pagamentos sem a comprovação documental.
Nexo de causalidade: As transferências de recursos efetuadas sem a comprovação por meio de documentação pertinente e o cumprimento dos requisitos legais propiciou a não consecução dos objetivos pactuados no Sistema Único de Saúde, causando prejuízos ao erário. 
Irregularidade 2: não exercício das prerrogativas legais na gestão dos recursos do SUS, por parte da secretária municipal de Saúde, contrariando o inciso III do art. 9º e com o § 2° do art. 32 da Lei Federal 8.080/1990.
Responsável: Sra. Maria do Rozário de Fátima Borges Sampaio (CPF XXX.505.843-XX) 
Conduta impugnada: na condição de Secretária de Saúde do Município de União do Piauí/PI, por ter deixado de observar as prerrogativas legais na gestão dos recursos do SUS, contrariando o inciso III do art. 9º e com o § 2° do art. 32 da Lei Federal 8.080/1990.
Nexo de causalidade: O não cumprimento dos requisitos legais para a gestão da Saúde propiciou a não consecução dos objetivos pactuados no Sistema Único de Saúde, causando prejuízos ao erário. 
INDIVIDUALIZAÇÃO DAS CONDUTAS
14.	A TCE foi instaurada em razão da impugnação de despesas realizadas com recursos do Sistema Único de Saúde, mediante programas e demais ações desenvolvidas no município de União do Piauí/PI, tendo a impugnação dos valores se dado em razão da observação de pagamento de despesas sem a devida apresentação da documentação, ou seja, sem suporte documental comprobatório (peça 7, p. 6) . 
DA CITAÇÃO E ALEGAÇÕES DE DEFESA APRESENTADAS PELO RESPONSÁVEL:
Ofício de citação 0693/2018-TCU/Secex-TCE, de 19/7/2018 (peça 25) :
Irregularidade: Transferência de recursos oriundos do Fundo Nacional de Saúde para o a realização de despesas sem a existência de comprovação documental, conforme apurado pela auditoria do Denasus (Constatação 336434 do Relatório de Auditoria do Denasus n. 14772) .
ALEGAÇÕES DE DEFESA APRESENTADAS PELO SR. JOSÉ BARROS SOBRINHO (PEÇA 36) :
15.	O defendente iniciou as suas alegações de defesa contextualizando os fatos que ensejaram o seu chamamento aos autos. A defesa alegou que não houve desvio de recursos pela Prefeitura Municipal de União/PI, haja vista que os mesmos foram devidamente aplicados em prol da municipalidade, notadamente, junto ao Hospital municipal e, diferentemente do que aponta o Relatório DENASUS, a reforma do Hospital Dr. José Rocha Furtado foi realizada, e se deu com a utilização dos recursos em questão. 
15.1. O defendente asseriu que também ocorreu que o município utilizou parte destes recursos para o cumprimento de pagamentos e despesas outras, tais como parcelamentos anteriores de energia, parcelamento de INSS, dentre outros, fato que se deu em razão das dificuldades cotidianas do município, corroboradas pelo equívoco de terem sido os referidos recursos repassados ao município 'não em conta exclusiva' e, mais ainda, sem qualquer comunicação (notificação) ao município.
15.2. Desse modo, o responsável alegou que ao invés de terem tais recursos sido depositados em conta exclusiva foram transferidos para uma conta geral do município, e sem que tivesse sido o Gestor, sequer, informado de que tais recursos teriam destinação específica. Somando-se a isso, a sempre crescente majoração das despesas e a queda da receita, que se sabe acontecem aos municípios de pequeno e médio porte, como no caso do município de União-PI, faz com que estes vivenciem enormes dificuldades financeiras, fatos estes que devem ser considerados em todas as análises de contas e especialmente a devida aplicação dos recursos. Ressaltou a defesa que todos os valores recebidos foram despendidos em prol da municipalidade, sem que houvesse qualquer malversação de recursos e/ou desvio. Com isso o que se verifica é a total inexistência de dolo, bem como a inocorrência de desrespeito ao princípio da legalidade e da moralidade administrativa, bem como não teria havido, segundo o responsável, qualquer prejuízo ao Erário. 
15.3. O defendente alegou, ainda, que realizando uma interpretação conforme a legislação, é notadamente necessário que para que seja caracterizado ato de improbidade a presença do elemento subjetivo dolo para atos que atentem contra os princípios da Administração Pública ou, pelo menos, culpa, nos casos de lesão ao erário e que segundo o responsável, tal entendimento resta evidenciado, inclusive, no Superior Tribunal de Justiça, tendo colacionado alguns julgados do tribunal em questão.
15.4. A defesa alegou que, in casu, não se verifica CONCRETAMENTE onde estava caracterizada a lesão ao erário ou o dolo genérico, em quais provas isso ficou demonstrado, pois do contrário, o que existe é a total ausência de dano, já que os recursos foram usados em prol do município, bem como a ausência de dolo, já que o responsável alega não ter como saber que os recursos repassados eram destinados unicamente à reforma do hospital e não para o pagamento de despesas atrasadas, já que, cabe destacar não houve assinatura de convênios e em alguns meses eram depositadas quantias altas referentes à repasses em atrasos na conta do Hospital, logo entendendo estar afastada conduta DOLOSA em desviar verbas públicas.
15.5. A defesa destacou que a própria Lei de Improbidade Administrativa não se aplica ao administrador induzido a erro, aplica-se ao administrador desonesto, que tem o interesse de causar o ilícito, não tendo ocorrido a vontade de prática do ilícito. Assim, entende o responsável que o julgador ao interpretar as normas sobre gestão pública, necessariamente deve levar em consideração os obstáculos e as dificuldades reais do Gestor, o que se aplica perfeitamente ao presente caso, visto que não se constatou dano ao erário, e se for considerar a existência de pequenas falhas, estas se deram em decorrência das dificuldades administrativas, e não por dolo ou má-fé do DEFENDENTE. 
15.6. Ainda relativo à situação fática em questão, a defesa destacou que além das dificuldades anteriormente apontadas, cabe destacar que uma das primeiras dessas dificuldades foi o déficit orçamentário, de aproximadamente R$ 1.000.000,00 (um milhão de reais) , que o ex-prefeito encontrou, logo no primeiro ano de gestão. Em decorrência desse déficit, o DEFENDENTE inclusive, responde a um processo de improbidade (processo n° 0000818-52.2015.8.18.0076) movido pelo atual gestor, por ter inscrito em restos a pagar débitos sem comprovação financeira no final da sua gestão. 
15.7. A defesa alegou que seria importante destacar que o município possuía um gasto na folha de pagamento dos servidores acima do limite legal, sendo esse gasto excessivo decorrente de gestões anteriores, de décadas atrás. Alegou que, somado a isso, existem também os PARCELAMENTOS de débitos oriundos do consumo de água, luz e, sobretudo, com débitos provenientes da PREVIDÊNCIA dos servidores (ELETROBRÁS, AGESPISA E PREVIDÊNCIA SOCIAL) . Sendo esta uma realidade de muitos municípios, o que prejudica em demasiado o gerenciamento escasso de recursos, principalmente, porque esses DÉBITOS ESVAZIAM OS COFRES DOS MUNICÍPIOS. Essa conjuntura foi bem retratada na gestão do requerido, posto que recorrentemente teve as contas do município bloqueadas por falta de pagamento dos referidos parcelamentos. 
15.8. O defendente anexou um depoimento do funcionário do escritório de contabilidade, que seria o responsável pela organização das contas do município, em que o depoente destaca as dificuldades financeiras pelas quais passa o município, tendo o responsável impetrado um mandado de segurança a fim de desbloquear as contas municipais. 
15.9. Ao final das alegações de defesa, o defendente mencionou que restaria comprovado que não foi violado qualquer princípio da Administração Pública, pois do contrário o que teria havido foi o pleno atendimento ao supra princípio do interesse público, uma vez que os recursos constantes na conta do município tiveram sua utilização dada às despesas e demais necessidade de interesse da Municipalidade, como a própria reforma do Hospital, resta patente a satisfação do Interesse Público, não tendo havido qualquer dano ao erário e tampouco enriquecimento ilícito por parte do responsável, vez que os recursos foram todos utilizados em prol do município e notadamente da municipalidade.
Análise das alegações de defesa:
16.	As alegações de defesa do Sr. José Barros Sobrinho mencionam que os recursos cobrados nos presentes autos foram utilizados para os fins a que se propuseram, mas não trouxe nenhum elemento de comprovação de sua afirmação. Por outro lado, o responsável vai se contradizendo ao logo de suas alegações de defesa, uma vez que menciona que utilizou os recursos em diversas outras despesas que não aquelas para os quais foram destinados os recursos, já que o município passava por dificuldades financeiras e necessitou fazer uso desses recursos em desvio de finalidade:
	' (...) que o Município utilizou parte destes recursos para o cumprimento de pagamentos e despesas outras, tais como parcelamentos anteriores de energia, parcelamento de INSS, dentre outros, fato que se deu em razão das dificuldades cotidianas do município, corroboradas pelo equívoco de terem sido os referidos recursos repassados ao Município 'não em conta exclusiva' e, mais ainda, sem qualquer comunicação (notificação) ao Município.'
16.1. Como se observa, o defendente mencionou ter utilizado os recursos em finalidade diversa para o qual foi proposto, supostamente em prol da municipalidade, mas sem trazer nenhum elemento de prova que de fato utilizou esses recursos em benefício dos munícipes, razão pela qual não se pode acatar as aludidas alegações de defesa. 
16.2. Sabe-se que a jurisprudência do TCU é firme no sentido de que cabe ao responsável demonstrar o nexo causal entre os recursos federais repassados e as despesas incorridas na execução do ajuste, a exemplo dos Acórdão 7940/2018-TCU-Segunda Câmara e 11.867/2018 - 1ª Câmara, respectivamente, das relatorias dos Ministros Marcos Bemquerer e Benjamin Zymler, pela apresentação, por exemplo, das notas de empenho, dos recibos, das notas fiscais e dos extratos bancários, entre outros documentos exigíveis, permitindo, assim, que reste efetivamente confirmada a execução das despesas com os recursos federais transferidos.
16.3. Bem se sabe, ainda, que prestar contas, com a efetiva demonstração do aludido nexo causal, é dever de todos aqueles a quem sejam confiados recursos federais, por força do art. 70, parágrafo único, da Constituição de 1988 e do art. 93 do Decreto-Lei n. 200, de 25/2/1967 (v.g. Acórdão 2439/2010-TCU-Plenário, relatoria do Ministro Augusto Sherman, Acórdão 5929/2011-TCU-Primeira Câmara, de relatoria do Ministro José Múcio Monteiro, e Acórdão 1544/2008-TCU-Segunda Câmara, da relatoria do Ministro Aroldo Cedraz) .
16.4. Por conseguinte, a falta de comprovação da correta aplicação dos recursos federais transferidos, diante da ausência do aludido nexo causal, configura ofensa não só às regras legais, mas também aos princípios basilares da administração pública, já que, ao final e ao cabo, o gestor deixa de prestar satisfação à sociedade sobre o efetivo emprego dos recursos públicos postos sob a sua responsabilidade, dando ensejo, então, à presunção legal de dano ao erário pelo desvio dos recursos federais.
16.5. É uníssona a jurisprudência do TCU de que a mera execução física do objeto ou de parte dele não comprova o regular emprego dos recursos de convênio firmado com a União, sendo necessário que o responsável demonstre o nexo causal entre os recursos por ele geridos e os documentos de despesas referentes à execução, como notas de empenho, ordens bancárias, cheques, recibos ou notas fiscais e extratos bancários, com vistas a confirmar a utilização dos recursos da União no ajuste. Nessa linha trilham Acórdão 426/2010-TCU-Primeira Câmara, da relatoria do Ministro Walton Alencar, 3.501/2010-TCU-2ª Câmara, da relatoria do Ministro Raimundo Carrero, 3.808/2010-TCU-2ª Câmara, da relatoria do Ministro Raimundo Carrero e 2.436/2009-TCU-Plenário, da relatoria do Ministro Benjamin Zymler.
16.6. Conquanto não estejamos tratando de convênio nos presentes autos, mas do repasse de recursos na modalidade fundo a fundo, é válida a aplicação, por analogia, do mesmo entendimento retro mencionado acerca da demonstração do nexo causal entre os recursos geridos e os documentos comprovantes da boa e regular gestão dos valores transferidos aos responsáveis que cuidam de sua aplicação.  
16.7. Independentemente de não ter havido locupletamento pessoal com o uso dos recursos aqui tratados, houve culpa stricto sensu que acabou por trazer o resultado diferente do que se deveria ter produzido, o que leva ao entendimento de imprudência por parte do gestor dos recursos e consequente existência de culpa. Nos processos relativos ao controle financeiro da Administração Pública, a culpa dos gestores por atos irregulares que causem prejuízo ao erário é legalmente presumida, ainda que não se configure ação ou omissão dolosa, admitida prova em contrário, a cargo do gestor. 
16.8. Outra alegação de defesa que não merece prosperar se refere à afirmação relativa adversários do defendente, sendo que o defendente mencionou que responde a processo de improbidade administrativa em razão de dificuldades na prestação de contas da regular gestão dos recursos aqui sub examine. É uníssono o entendimento jurisprudencial do TCU, inclusive constando da Jurisprudência Selecionada desta Corte, de que eventuais dificuldades do gestor na obtenção dos documentos necessários à prestação de contas dos recursos geridos, inclusive as derivadas de ordem política, se não resolvidas administrativamente, devem ser por ele levadas ao conhecimento do Poder Judiciário por meio de ação própria, uma vez que a responsabilidade pela comprovação da boa e regular aplicação dos recursos públicos é pessoal.    
16.8.1. Destarte, o ônus da prova sobre ocorrências ilegais imputadas a terceiros contratados pela Administração Pública cabe ao TCU, o qual deve evidenciar a conduta antijurídica praticada para fins de imputação de débito, sendo a obrigação de demonstrar a boa e regular aplicação de recursos públicos atribuída ao gestor, e não a terceiros contratados pela Administração Pública.
16.9. Outra alegação que não merece prosperar se refere à inexistência de dolo ou má-fé por parte do defendente, e assim o mesmo estaria desobrigado do recolhimento dos valores não comprovados a sua regular utilização. O entendimento é de que a responsabilidade dos jurisdicionados perante o TCU é de natureza subjetiva, mas a mesma é caracterizada mediante a presença de simples culpa stricto sensu, sendo desnecessária a caracterização de conduta dolosa ou má-fé do gestor para que este seja responsabilizado. Desse modo, é suficiente a identificação da conduta do responsável que caracterize sua culpa, seja por imprudência, imperícia ou negligência, e a demonstração do nexo de causalidade entre a conduta culposa (stricto sensu) e a irregularidade que ocasionou o dano ao erário.
16.10. Por conseguinte, a falta de comprovação da correta aplicação dos recursos federais transferidos, diante da ausência do aludido nexo causal, configura ofensa não só às regras legais, mas também aos princípios basilares da administração pública, já que, ao final e ao cabo, o gestor deixa de prestar satisfação à sociedade sobre o efetivo emprego dos recursos públicos postos sob a sua responsabilidade, dando ensejo, então, à presunção legal de dano ao erário pelo desvio dos recursos federais.
16.10.1. Desse modo, é pertinente lembrar que na fiscalização dos gastos públicos privilegia-se como princípio básico a inversão do ônus da prova, cabendo ao gestor demonstrar a boa aplicação dos dinheiros e valores públicos sob sua responsabilidade (art. 70, parágrafo único, da Constituição Federal e art. 93 do Decreto-Lei 200/1967, c/c o art. 66 do Decreto 93.872/1986) . A boa-fé não pode ser presumida, devendo ser demonstrada e comprovada a partir dos elementos que integram os autos. Na jurisprudência do TCU há diversos julgados nesse sentido, a exemplo de excertos dos decisuns colacionados abaixo: 
'Acórdão 3874/2014-TCU-Segunda Câmara, relatoria do Ministro Benjamin Zymler.
	15. Sendo assim, entendo, em linha de consonância com a unidade técnica, que não resta possível verificar boa-fé na conduta da responsável, que não cumpriu, de forma escorreita, a obrigação constitucional de prestar contas dos recursos públicos que geriu, ou seja, de trazer a documentação necessária para comprovar a regular utilização dos recursos públicos confiados à sua gestão.
	16. Por outro lado, não prospera a assertiva da embargante de que é necessária a demonstração, por parte do Tribunal, da intenção e do dolo de não executar regularmente o objeto do convênio para a imposição de multa.
17. Conforme a firme jurisprudência do TCU, a imputação das sanções do art. 57 e 58 da Lei 8.443/1992, assim como do débito, exige apenas a verificação da ocorrência de culpa, em qualquer uma de suas modalidades, o que restou evidenciado, no presente caso concreto, diante da conduta da Sra. [gestora] de autorizar o pagamento integral do convênio, quando, em verdade, somente restou comprovada a execução de 75% da avença.
18. Na situação em exame, entendo que a extensão das falhas verificadas na execução do convênio, que foram apontadas no relatório elaborado pela Funasa em período próximo ao término do convênio (peça 42) , permite afirmar que os vícios existentes eram de fácil detecção, de modo que a recorrente incorreu em erro inescusável ao atestar a execução da avença sem se certificar de sua completa realização.
19. No caso, julgo que a fiscalização por parte da Sra. (...) , diretamente ou por intermédio de corpo técnico de sua confiança, constituía conduta exigível, haja vista as obrigações do convenente de executar as ações necessárias à consecução do objeto do convênio e apresentar ao concedente, sempre que solicitado, relatório técnico das atividades desenvolvidas, a teor da cláusula segunda, item II, do termo do convênio; a sua condição de ordenadora de despesas; e o fato de o convênio em análise ser o de maior valor dentre os quatro firmados pelo município, em 1998.
20. Por esses motivos, é possível concluir que a conduta da recorrente é culpável, seja por culpa direta, seja por culpa in eligendo e in vigilando, sendo escorreita a sua responsabilização pelo dano causado ao erário e a aplicação da multa do art. 57 da Lei 8.443/1992.
Acórdão 1895/2014-TCU-Segunda Câmara, da relatoria da Ministra Ana Arraes.
[VOTO]
7. O ex-prefeito praticou atos administrativos relacionados à execução da avença: homologou o procedimento licitatório, assinou ordem de serviço para início das obras, autorizou empenhos e pagamentos e atestou o cumprimento do objeto e o termo de aceitação definitiva da obra. Assim, não pode ser acatada a tese de que atuou como mero agente político, dissociado dos fatos.
8. Quanto à alegação de que não foi comprovada a ocorrência de dolo ou culpa em sua conduta, observo que, nos processos relativos ao controle financeiro da administração pública, a culpa dos gestores por atos irregulares que causem prejuízo ao erário é legalmente presumida, ainda que não se configure ação ou omissão dolosa, admitida prova em contrário, a cargo do gestor.
9. Na fiscalização dos gastos públicos, privilegia-se, como princípio básico, a inversão do ônus da prova. Cabe ao gestor demonstrar a boa aplicação dos dinheiros e valores públicos sob sua responsabilidade, em decorrência do que dispõem o art. 70, parágrafo único, da Constituição Federal e o art. 93 do Decreto-Lei 200/1967, c/c o art. 66 do Decreto 93.872/1986, o que não ocorreu no presente caso.
10. Com relação à alegação de boa-fé, o Plenário desta Casa sedimentou entendimento de que boa-fé não pode ser presumida, devendo ser demonstrada e comprovada a partir dos elementos que integram os autos.
11. Nesse contexto, e após exame de toda a documentação carreada aos autos, não há como vislumbrar boa-fé na conduta do responsável. Com efeito, não alcançou ele o intento de comprovar a aplicação dos recursos que lhe foram confiados, restringindo-se a apresentar justificativas incapazes de elidir a irregularidade cometida.
12. Também não lhe socorre a alegação de que sua responsabilidade deveria [ser] afastada em virtude da ausência de conhecimentos técnicos na área de engenharia.
13. Compete ao gestor zelar pela regular aplicação dos recursos públicos, com a adoção de medidas tendentes a resguardar o interesse público. Em virtude disso, a jurisprudência deste Tribunal não autoriza o afastamento de sua responsabilidade por atos irregulares, ainda que amparados em pareceres técnicos, exceto se o vício na manifestação técnica for de difícil detecção pelo gestor.
14. No caso em apreço, isso não ocorreu. As manifestações nos autos informam que parte dos valores impugnados refere-se à falta de execução da recuperação das casas prevista no plano de trabalho. Não obstante isso, o responsável atestou o cumprimento do objeto e o recebimento definitivo da obra.
15. O acompanhamento das obras por engenheiros da municipalidade nem afasta a responsabilidade do ex-prefeito pela gestão dos recursos, nem autoriza a atestação do cumprimento de serviço efetivamente não prestado.
16. Não há como aceitar que, em se tratando de pequeno município, não tenha o ex-prefeito tido condições de adotar as cautelas necessárias ao fiel cumprimento do plano de trabalho do respectivo convênio, como era de se esperar.'
16.11. Demais disso, o TCU assevera que a movimentação financeira irregular impede a formação de nexo de causalidade entre os recursos federais transferidos e a execução do objeto a que se destina os recursos, comprovada por meio de saques em espécie, transferências para conta corrente estranha aos propósitos para quais os recursos foram repassados além de outras situações (Acórdão 3384/2011-TCU-Segunda Câmara, relatoria do Ministro Walton Alencar Rodrigues) . No presente caso, ficou definido que os responsáveis pela movimentação financeira dos recursos foram o Sr. José Barros Sobrinho e o Sr. Orcinilton Alves Coelho. 
16.12. Destarte, como observado ao longo da presente análise, o Sr. José Barros Sobrinho não conseguiu demonstrar nos elementos de defesa que pudessem modificar o entendimento acerca das irregularidades que deram ensejo à instauração destes autos, podendo-se propor de imediato a rejeição das mesmas, bem como a condenação do responsável pelos débitos apurados, além da aplicação da multa prevista no artigo 57 da Lei 8.443/1992.  
DA REVELIA DO SR. ORCINILTON ALVES COELHO:
17. 	Preliminarmente, cumpre tecer breves considerações sobre a forma como são realizadas as comunicações processuais no TCU. A esse respeito destacam-se o art. 179 do Regimento Interno do TCU (Resolução n.º 155, de 04/12/2002) e o art. 4º, inciso III, § 1º, da Resolução TCU n.º 170, de 30 de junho de 2004, in verbis:
'Art. 179. A citação, a audiência ou a notificação, bem como a comunicação de diligência, farseão:
I - mediante ciência da parte, efetivada por servidor designado, por meio eletrônico, fac-símile, telegrama ou qualquer outra forma, desde que fique confirmada inequivocamente a entrega da comunicação ao destinatário;
II - mediante carta registrada, com aviso de recebimento que comprove a entrega no endereço do destinatário;
III - por edital publicado no Diário Oficial da União, quando o seu destinatário não for localizado
 (...) '. (grifamos) 
'Art. 3º As comunicações serão dirigidas ao responsável, ou ao interessado, ou ao dirigente de órgão ou entidade, ou ao representante legal ou ao procurador constituído nos autos, com poderes expressos no mandato para esse fim, por meio de:
I - correio eletrônico, fac-símile ou telegrama;
II - servidor designado;
III - carta registrada, com aviso de recebimento;
IV - edital publicado no Diário Oficial da União, quando o seu destinatário não for localizado, nas hipóteses em que seja necessário o exercício de defesa'.
'Art. 4º. Consideram-se entregues as comunicações:
I - efetivadas conforme disposto nos incisos I e II do artigo anterior, mediante confirmação da ciência do destinatário;
II - realizadas na forma prevista no inciso III do artigo anterior, com o retorno do aviso de recebimento, entregue comprovadamente no endereço do destinatário;
III - na data de publicação do edital no Diário Oficial da União, quando realizadas na forma prevista no inciso IV do artigo anterior.
§ 1º O endereço do destinatário deverá ser previamente confirmado mediante consulta aos sistemas disponíveis ao Tribunal ou a outros meios de informação, a qual deverá ser juntada ao respectivo processo.
 (...) '. (grifamos) 
17.1. Bem se vê, portanto, que a validade da citação via postal não depende de que o aviso de recebimento seja assinado pelo próprio destinatário da comunicação, o que dispensa, no caso em tela, a entrega do AR em 'mãos próprias'. A exigência da norma é no sentido de o Tribunal verificar se a correspondência foi entregue no endereço correto, residindo aqui a necessidade de certeza inequívoca. 
17.2. Não é outra a orientação da jurisprudência do TCU, conforme se verifica dos julgados a seguir transcritos:
'São válidas as comunicações processuais entregues, mediante carta registrada, no endereço correto do responsável, não havendo necessidade de que o recebimento seja feito por ele próprio (Acórdão 3648/2013-TCU-Segunda Câmara, Relator: JOSÉ JORGE) ;
É prescindível a entrega pessoal das comunicações pelo TCU, razão pela qual não há necessidade de que o aviso de recebimento seja assinado pelo próprio destinatário. Entregando-se a correspondência no endereço correto do destinatário, presume-se o recebimento da citação. (Acórdão 1019/2008-TCU-Plenário, Relator: BENJAMIN ZYMLER) ;
As comunicações do TCU, inclusive as citações, deverão ser realizadas mediante Aviso de Recebimento - AR, via Empresa Brasileira de Correios e Telégrafos, bastando para sua validade que se demonstre que a correspondência foi entregue no endereço correto.' (Acórdão 1526/2007-TCU-Plenário, Relator: AROLDO CEDRAZ) .
17.3. A validade do critério de comunicação processual do TCU foi referendada pelo Supremo Tribunal Federal, nos termos do julgamento do MS-AgR 25.816/DF, por meio do qual se afirmou a desnecessidade da ciência pessoal do interessado, entendendo-se suficiente a comprovação da entrega do 'AR' no endereço do destinatário.
'EMENTA: AGRAVO REGIMENTAL. MANDADO DE SEGURANÇA. DESNECESSIDADE DE INTIMAÇÃO PESSOAL DAS DECISÕES DO TRIBUNAL DE CONTAS DA UNIÃO. ART. 179 DO REGIMENTO INTERNO DO TCU. INTIMAÇÃO DO ATO IMPUGNADO POR CARTA REGISTRADA, INICIADO O PRAZO DO ART. 18 DA LEI nº 1.533/51 DA DATA CONSTANTE DO AVISO DE RECEBIMENTO. DECADÊNCIA RECONHECIDA. AGRAVO IMPROVIDO.
O envio de carta registrada com aviso de recebimento está expressamente enumerado entre os meios de comunicação de que dispõe o Tribunal de Contas da União para proceder às suas intimações. O inciso II do art. 179 do Regimento Interno do TCU é claro ao exigir apenas a comprovação da entrega no endereço do destinatário, bastando o aviso de recebimento simples.'
17.4. A citação do Sr. Orcinilton Alves Coelho foi realizada por meio do Ofício 0696/2018-TCU/Secex-TCE, de 19/7/2018 (peça 26) , com ciência em 19/11/2018, conforme aviso de recebimento inserido à peça 30. Em que pese o referido aviso de recebimento ter sido assinado por pessoa estranha aos autos, esse fato, por si só, não invalida a notificação dirigida ao responsável, uma vez que o artigo 179, inciso II, do RI/TCU estabelece que as comunicações processuais far-se-ão mediante carta registrada, com aviso de recebimento que comprove a entrega no endereço do destinatário.
17.5. No caso concreto, considera-se como correto o endereço para onde foi enviado o ofício de citação da Unidade Técnica, conforme peça 30, pois é exatamente este o domicílio que consta da base de dados do sistema CPF da Receita Federal referente ao responsável Orcinilton Alves Coelho (peça 18) .
17.6. Apesar de regularmente citado, o responsável deixou transcorrer in albis o prazo regimental que lhe foi concedido para apresentar alegações de defesa e/ou efetuar o recolhimento do débito, motivo pelo qual se impõe o reconhecimento da revelia de que trata o art. 12, § 3º, da Lei 8.443/1992.
Ofício de Audiência 0692/2018-TCU/Secex-TCE, de 19/7/2018 (peça 24) :
Irregularidade: Não exercício, enquanto secretária municipal de saúde de União (PI) , das prerrogativas legais na gestão dos recursos do SUS, contrariando o inciso III do art. 9º e com o § 2° do art. 32 da Lei Federal 8.080/1990.
RAZÕES DE JUSTIFICATIVA APRESENTADAS PELA SRA. MARIA DO ROZÁRIO DE FÁTIMA BORGES SAMPAIO (PEÇA 34) :
18. A responsável justificou que para que o TCU lhe imponha sanção de natureza pecuniária há a ouvida de ter praticado irregularidade grave, mas que não praticou, conforme mencionará a seguir: a ouvida exerceu o cargo de Secretária de Saúde do município de União-PI no período de 2/5/2009 a 5/11/2010 e que exerceu, nesse período, somente a gestão administrativa, não dispondo de poderes para gerir financeiramente a referida pasta, ficando tal função sob a égide da Secretaria de Finanças do Município.
18.1. A defendente justificou que quando assumiu o cargo de Secretária de Saúde do Município de União-PI (2/5/2009) recebeu a promessa de gerir os recursos da secretaria tão logo fosse feita a prestação de contas dos recursos já recebidos pela Secretária de Finanças do Município, fato que não ocorreu. Em data posterior, a defesa mencionou que assumiu a Secretaria de Finanças do Município o Sr. Orcenilton Alves Coelho, que continuou a gerir os recursos financeiros da Secretaria de Saúde, fato que levou a ouvida a pedir exoneração, por se sentir tolhida em suas ações (5/11/2010) e que não tinha como evitar a aplicação irregular da quantia de R$ 224.537,80 (duzentos e vinte e quatro mil, quinhentos e trinta e sete reais e oitenta centavos) , oriunda do Ministério da Saúde, transferidos à SESAPI no bloco de financiamento da Média Complexidade e destinada à reforma do Hospital Rocha Furtado, na cidade de União-PI. 
18.2. Por outro lado, diga-se que o objeto do TC Processo 004.089/2018-9 foi apreciado pelo Poder Judiciário por meio do processo que recebeu, na 3ª Vara Federal de Teresina, o n°. 0001900- 85.2017.4.01.4000 (doc. 03) , no qual a autora das presentes razões não foi denunciada pelo Ministério Público Federal e nem apenada pela Justiça Federal, conforme se depreende do conteúdo da sentença nele prolatada, da qual extraímos alguns excertos que demonstram a total falta de participação da autora nos atos que culminaram com a aplicação irregular dos recursos em questão:
'O MINISTÉRIO PÚBLICO FEDERAL ofereceu denúncia contra JOSÉ BARROS SOBRINHO e ORCINILTON ALVES COELHO, qualificados nos autos, imputando-lhes a suposta prática da conduta tipificada no art. 1°, inciso I, do Decreto-Lei n°. 201/1967.  De outra parte, no que toca à autoria, verifica-se que este fato - isto é, a realização de transferências de valores da conta do hospital para a conta da Prefeitura, de livre movimentação, no valor de R$ 227.000,00, como apontado na denúncia - realmente, é incontroverso. Com efeito, da simples análise do extrato bancário juntado às fls. 14/16, constato que os réus, enquanto ordenadores de despesas do Município de União, realizaram aquelas transferências, em vez de destinarem o valor de R$ 224.537,80, exclusivamente, para a reforma do hospital. Tal fato, além de não ter sido refutado por eles, foi confirmado pelas testemunhas Caroline Menegazzo Feitosa Moita e Maria do Rosário de Fátima Borges Sampaio, respectivamente, diretora do hospital e Secretária de Saúde do Município, na época. Frise-se que inexiste, na descrição dos fatos relatados na denúncia qualquer indicação de apropriação para si, pelos acusados, dos recursos. O fato de terem sido utilizados no custeio do hospital aponta para outra utilidade pública, situação que afasta o dolo do art. 1°, I e II, do DL 291/1967'.
18.3. A ouvida justificou que compreende as preocupações que levaram este Secretário a realizar sua audiência, mas responde serenamente que não há nenhuma atitude irregular por ela realizada no que tange ao objeto do TC Processo 004.089/2018-9 sobre as atividades que desenvolveu a ouvida não se pode lançar a pecha de terem sido irregulares, nem, se o foram, de terem sido graves seus equívocos, razão pela qual não se mostra cabível seja à ouvida aplicada qualquer espécie de sanção.
ANÁLISE:
19.	Primeiramente, cabe assinalar que houve um equívoco na proposta de encaminhamento constante da instrução anterior (peça 19) , ao erroneamente descrever a omissão imputada à secretária de saúde como sendo do secretário de finanças. Contudo, o Ofício 692/2018 referiu-se corretamente ao cargo.
19.1. Feita essa consideração, convém registrar que a ex-secretária não trouxe qualquer evidência que afastasse sua responsabilidade pela omissão na gestão dos recursos. Restringiu-se a relatar que os recursos eram geridos pelo secretário de finanças. Fez juntar cópia de sentença proferida pelo Juiz Federal Titular da 3ª Vara/PI em que foram apenados tão somente o prefeito e o secretário de finanças.
19.3. Essa situação, em princípio, daria causa à rejeição do pedido de afastamento de sua responsabilidade, em face do disposto no art. 9º da Lei nº 8.080/1990 (que define a competência do secretário municipal de saúde na gestão do SUS na esfera municipal) , e à insubsistência de sua afirmação de que exercia apenas a gestão administrativa.
19.4. Ressalte-se que, apesar de o Tribunal já ter decidido, em diversos momentos, pela corresponsabilidade dos secretários municipais de saúde em relação à omissão na gestão de recursos do SUS, com fundamento nos art. 9º da Lei 8.080/1990, a presunção da responsabilidade já foi afastada reiteradas vezes em decorrência da presença de indícios de que o secretário local de saúde não administrava os recursos repassados nem existiriam provas de sua atuação na gestão desses, conforme extrai-se de enunciados presentes na Jurisprudência Selecionada do TCU:
'Inexistindo provas da atuação do secretário municipal de saúde na gestão de recursos do SUS, sua responsabilidade por eventuais irregularidades na aplicação desses recursos deve ser excluída, a despeito de a direção do SUS lhe ser atribuída como regra, por força do art. 9º, inciso III, da Lei 8.080/1990. (Acórdão 4988/2018-TCU-Primeira Câmara, rel. Ministro Vital do Rêgo) 
Inexistindo provas da atuação do secretário municipal de saúde na gestão de recursos do SUS, sua responsabilidade por eventuais irregularidades deve ser excluída, a despeito de a direção do SUS lhe ser atribuída, como regra, por força do art. 9º, inciso III, da Lei 8.080/1990. (Acórdão 6780/2017-TCU-Segunda Câmara, rel. Ministro Vital do Rêgo) 
Inexistindo provas da atuação do secretário municipal de saúde na gestão de recursos do SUS, sua responsabilidade por eventuais irregularidades deve ser excluída, a despeito de a direção do SUS lhe ser atribuída, como regra, por força do art. 9º, inciso III, da Lei 8.080/1990. (Acórdão 2211/2016-TCU-Primeira Câmara, rel. Ministro-Substituto Augusto Sherman) 
A presunção de corresponsabilidade dos secretários municipais de saúde em relação à malversação de recursos do SUS é relativa e pode ser afastada na presença de indícios uniformes e consistentes de que o gestor local de saúde encontrava-se alijado da linha decisória.' (Acórdão 6008/2014-TCU-Primeira Câmara, rel. Ministro José Mucio Monteiro) 
19.5. Em nenhum desses casos tratados nos acórdãos retro, foi atribuída responsabilidade ao secretário de saúde, sequer em sede de audiência para aplicação da multa prevista no art. 58 da Lei 8.443/1992.
19.6. Cabe destacar que a secretária de saúde não fora arrolada na fase interna da TCE, seja pela auditoria do Denasus, seja pelo tomador de contas ou pelo Controladoria-Geral da União. Foi incluída na fase externa, pela unidade técnica, tendo em vista o entendimento de que a ela era possível ter evitado as irregularidades caso tivesse agido dentro de suas prerrogativas insculpidas no art. 9º, II, da Lei 8080/1990.
19.7. Contudo, desta feita, entende-se que o afastamento da responsabilidade da exsecretária de saúde municipal também se aplica a estes autos, considerando-se as evidências coletadas na auditoria do Denasus e as conclusões do tomador, tendo em vista de que não há comprovação de que era possível a ela ter agido de forma diversa, no sentido de evitar as irregularidades perpetradas pelo secretário de finanças em conjunto com o prefeito.
19.8. Dessa forma, propõem-se acolher parcialmente suas alegações defesa para afastar a ex-secretária da relação processual. 
VERIFICAÇÃO DO PRAZO DE PRESCRIÇÃO DA PRETENSÃO PUNITIVA
20. Observa-se não ter ocorrido a prescrição da pretensão punitiva por parte do TCU que, nos termos do entendimento firmado no Acórdão 1441/2016-TCU-Plenário (Rel. Ministro Benjamin Zymler) , subordina-se ao prazo geral de prescrição indicado no art. 205 do Código Civil, qual seja, dez anos contados a partir da data de ocorrência da irregularidade sancionada, nos termos do art. 189 do Código Civil. As irregularidades discutidas nesta TCE ocorreram nos exercícios de 2011, portanto há menos de 10 anos. Além disso, o ato que ordenou a citação dos responsáveis, datado de 18/7/2018, interrompeu o prazo de pretensão punitiva.
CONCLUSÃO  
21. A tomada de contas especial foi instaurada em razão de irregularidades relacionadas à gestão irregular de recursos do Fundo Nacional de Saúde transferidos ao município de União do Piauí/PI, de acordo com as constatações efetuadas por equipe de auditoria do Denasus, conforme Constatação 336434 do Relatório de Auditoria do Denasus n. 14772. Em verificação dessas constatações no aludido relatório, observou-se informações quanto à transferência de recursos oriundos do Fundo Nacional de Saúde para a realização de despesas sem a existência de comprovação documental, conforme apurado pela auditoria do Denasus (Constatação 336434 do Relatório de Auditoria do Denasus n. 14772) .
22. Efetuadas as citações dos responsáveis, um deles apresentou as suas alegações de defesa, mas não conseguiu demonstrar, em sua maioria, a pertinência das mesmas, e o outro permaneceu silente, sendo portanto revel, nos termos do art. 12, §3º, da Lei 8.443/1992, mantendo-se o débito atribuídos aos responsáveis, bem como propondo-se a condenação dos mesmos a fim de efetuarem o recolhimento das quantias que não tiverem a boa e regular gestão aferidas. Com relação à boa-fé, o Plenário desta Casa sedimentou entendimento de que se tratando de processos atinentes ao exercício do controle financeiro da Administração Pública, tais como o que ora se examina, a boa-fé não pode ser presumida, devendo ser demonstrada e comprovada a partir dos elementos que integram os autos.
23. Tal interpretação decorre da compreensão de que, relativamente à fiscalização dos gastos públicos, privilegia-se a inversão do ônus da prova, pois cabe ao gestor comprovar a boa aplicação dos dinheiros e valores públicos sob sua responsabilidade. Nesse contexto, e após exame da falta de elementos nesse sentido, não há como se vislumbrar a boa-fé na conduta dos responsáveis. Com efeito, eles não alcançaram o intento de comprovar a regular aplicação financeira dos recursos que lhe foram confiados, restringindo-se a apresentar uma parte das justificativas improcedentes e incapazes de elidir as irregularidades cometidas.
24. São nesse sentido os Acórdão 1921/2011-TCU-Segunda Câmara (Relatoria do Ministro Raimundo Carrero) , 203/2010-TCU-Plenário (Relatoria do Ministro Augusto Sherman) , 276/2010-TCU-Plenário (Relatoria do Ministro André Luís de Carvalho) , 621/2010-TCU-Plenário (Relatoria do Ministro Walton Rodrigues) , 3.975/2010-TCU-1ª Câmara (Relatoria do Ministro José Múcio Monteiro) , 1.007/2008-TCU-2ª Câmara (Relatoria do Ministro Ubiratan Aguiar) , 1.157/2008-TCU-Plenário (Relatoria do Ministro Augusto Sherman) , 1.223/2008-TCU-Plenário (Relatoria do Ministro Valmir Campelo) , 337/2007-TCU-1ª Câmara, 1.322/2007-TCU-Plenário (Relatoria do Ministro Aroldo Cedraz) , entre outros.
25. Em face da análise promovida nos itens 15 a 17.6 da seção 'Exame Técnico', propõe-se rejeitar as alegações de defesa apresentadas pelo Sr. José Barros Sobrinho, uma vez que não foram suficientes para sanear as irregularidades a ele (s) atribuídas. 
26. Os argumentos de defesa tampouco lograram afastar o débito imputado aos responsáveis. Ademais, inexistem nos autos elementos que demonstrem sua boa-fé ou a ocorrência de outros excludentes de culpabilidade. Desse modo, suas contas devem, desde logo, ser julgadas irregulares, nos termos do art. 202, § 6º, do Regimento Interno/TCU, procedendo-se à sua condenação em débito e à aplicação da multa prevista no art. 57 da Lei 8.443/1992.
26. Diante da revelia do Sr. Orcinilton Alves Coelho e inexistindo nos autos elementos que permitam concluir pela ocorrência de boa-fé ou de outros excludentes de culpabilidade em sua conduta, propõe-se que suas contas sejam julgadas irregulares e que o responsável seja condenado em débito, bem como que lhe seja aplicada a multa prevista no art. 57 da Lei 8.443/1992.
27. Em face da análise promovida nos itens 19 a 19.8, propõe-se acolher parcialmente as razões de justificativa apresentadas pela Sra. Maria do Rozário de Fátima Borges Sampaio, bem como a exclusão de seu nome da relação processual.
 PROPOSTA DE ENCAMINHAMENTO 
28. Ante o exposto, submetemos os autos à consideração das instâncias competentes para apreciação e adoção das seguintes providências:
a) acatar parcialmente as razões de justificativa apresentadas pela Maria do Rozário de Fátima Borges Sampaio (CPF XXX.505.843-XX) , bem como excluí-la da relação processual destes autos;
b) com fundamento nos arts. 1º, inciso I, 16, inciso III, alínea 'c', referentes às ocorrências atribuídas ao responsável, da Lei 8.443/1992 c/c os arts. 19 e 23, inciso III, da mesma Lei, e os arts. 1º, inciso I, 209, inciso III, 210 e 214, inciso III, do Regimento Interno/TCU, julgar irregulares as contas do Sr. José Barros Sobrinho (CPF XXX.552.353-XX) e Sr. Orcinilton Alves Coelho (CPF XXX.260.993-XX) , respectivamente, na condição de ex-prefeito e ex-secretário de Finanças do município de União do Piauí/PI, e condená-los, solidariamente, ao pagamento das quantias constantes da tabela abaixo, aos cofres Fundo Nacional de Saúde, atualizadas monetariamente e acrescida dos juros de mora a partir das respectivas datas  até a data do efetivo recolhimento, na forma prevista na legislação em vigor;
	Data
	Valor (R$) 

	2/1/2011
	74.000,00

	10/1/2011
	109.000,00

	14/1/2011
	44.000,00

	Total
	227.000,00

b) aplicar aos Srs. José Barros Sobrinho (CPF XXX.552.353-XX) e Orcinilton Alves Coelho (CPF XXX.260.993-XX) , individualmente, a multa prevista no art. 57 da Lei 8.443/1992 c/c o art. 267 do Regimento Interno, com a fixação do prazo de quinze dias, a contar da notificação, para comprovar, perante o Tribunal (art. 214, inciso III, alínea 'a', do Regimento Interno) , o recolhimento da dívida aos cofres do Tesouro Nacional, atualizada monetariamente desde a data do acórdão até a do efetivo recolhimento, se for paga após o vencimento, na forma da legislação em vigor;
c) autorizar, desde logo, nos termos do art. 28, inciso II, da Lei 8.443/1992, a cobrança judicial das dívidas, caso não atendida às notificações; 
d) autorizar, desde logo e caso solicitado, o pagamento da dívida da responsável, em até 36 parcelas mensais e consecutivas, nos termos do art. 26 da Lei 8.443/1992 c/c o art. 217 do RI/TCU, fixando-lhes o prazo de quinze dias, a contar do recebimento da notificação, para comprovar perante o Tribunal o recolhimento da primeira parcela, e de trinta dias, a contar da parcela anterior, para comprovarem os recolhimentos das demais parcelas, devendo incidir sobre cada valor mensal, atualizado monetariamente, os juros de mora devidos, na forma prevista na legislação em vigor;
e) encaminhar cópia da deliberação ao Procurador-Chefe da Procuradoria da República no Piauí, nos termos do § 3º do art. 16 da Lei 8.443/1992 c/c o § 7º do art. 209 do Regimento Interno do TCU, para adoção das medidas cabíveis; e comunicar-lhe que o relatório e o voto que a fundamentarem podem ser acessados por meio do endereço eletrônico www.tcu.gov.br/acordaos e que, caso haja interesse, o Tribunal pode enviar-lhe cópia desses documentos sem qualquer custo."
	
Enfim, por intermédio do Exmo. Sr. Subprocurador-Geral Paulo Soares Bugarin, o MPTCU manifestou a sua concordância em relação à referida proposta da unidade técnica, com o pequeno ajuste, contudo, sobre o valor do débito, consignando o seu parecer à Peça 40 nos seguintes termos: 
"Cuidam os autos de tomada de contas especial instaurada pelo Fundo Nacional de Saúde (FNS) em desfavor dos Srs. José Barros Sobrinho e Orcinilton Alves Coelho, respectivamente exprefeito de União/PI e ex-secretário municipal de finanças, em razão da inexecução de reforma do Hospital Dr. José da Rocha Furtado, para cuja obra foram repassados ao Município recursos federais do Sistema Único de Saúde (SUS) .
A irregularidade ensejadora do dano ao erário foi identificada em fiscalização empreendida pelo Departamento Nacional de Auditoria do SUS (Denasus) , realizada em setembro de 2014, por provocação do Departamento de Polícia Federal, a fim de subsidiar o Inquérito Policial 017/2014-SR/DPF/PI, que visava apurar a real destinação dos recursos do Bloco de Financiamento da Média e Alta Complexidade, originários do Ministério da Saúde e transferidos pela Secretaria de Estado da Saúde do Piauí (Sesapi) à Prefeitura de União/PI para a reforma do hospital naquele Município.
Para a consecução do objeto programado, foi concedida a quantia de R$ 224.537,80. Segundo apurado pelo Denasus, o repasse ao ente público local ocorreu em 03/01/2011 (peça 7, p. 6) . A reforma, porém, não foi executada e o montante a ela destinado foi integralmente transferido para outra conta bancária do Município, não vinculada ao hospital, usada comumente para efetuar pagamentos diversos daquele ente federado. A transferência para a outra conta municipal foi realizada em três parcelas: R$ 74.000,00 em 03/01/2011, R$ 109.000,00 em 10/01/2011 e R$ 44.000,00 em 14/01/2011. A diferença a maior no valor total em relação ao montante destinado à reforma (R$ 2.462,20) adveio da receita de faturamento do próprio hospital, conforme relatado pelo Denasus.
A inexecução das obras de reforma e o desconhecimento da destinação efetiva dos recursos concedidos constituem o fundamento do dano ao erário verificado. A responsabilidade foi atribuída ao ex-prefeito e ao ex-secretário de finanças, pois foram os gestores que movimentaram os recursos entre as contas bancárias, sem destiná-los ao objeto programado.
Na fase externa desta TCE, ambos os responsáveis foram regularmente citados (peças 25, 26, 30 e 32) , porém somente o ex-mandatário municipal apresentou alegações de defesa (peça 36) . Cabe, nessa situação, reconhecer a revelia do ex-secretário de finanças, nos termos do art. 12, § 3º, da Lei nº 8.443/92, e dar continuidade ao processo.
A Secex-TCE arrolou nos autos também a ex-secretária municipal de saúde, Sra. Maria do Rozário de Fátima Borges Sampaio, por não haver agido de acordo com suas prerrogativas legais de gestora dos recursos do SUS, deixando que os numerários fossem manejados exclusivamente pelo         ex-prefeito e pelo ex-secretário de finanças. Sua conduta, todavia, não foi atrelada ao prejuízo ao erário, mas a uma irregularidade motivadora de audiência. Devidamente notificada, a ex-secretária apresentou razões de justificativa (peça 34) .
O ex-prefeito, em sua defesa, buscou elidir a irregularidade com a afirmação de que não teria sido informado, na época, que tal quantia seria destinada à reforma do hospital. Assim, teria aplicado aquele dinheiro em outras despesas correntes do Município. Contudo, por não haver trazido comprovação da real destinação dos recursos, a unidade técnica considerou que as alegações de defesa se mostraram inaptas para elidir o dano ou a responsabilização do ex-gestor (peça 37) .
Por sua vez, a ex-secretária de saúde declarou que permanecera por curto período na função, justamente por não lhe ter sido permitido o exercício regular da gestão dos recursos setoriais. Outrossim, trouxe aos autos a sentença proferida no bojo da Ação Penal nº 0001900-85.2017.4.01.4000/PI, em que não fora arrolada como ré e que resultou na condenação do ex-prefeito e do ex-secretário de finanças em função das mesmas infrações discutidas nesta TCE. A argumentação da ex-secretária foi considerada suficiente pela unidade técnica para excluir sua reponsabilidade nesta tomada de contas especial.
Por conseguinte, a Secex-TCE (peça 37) propôs julgar irregulares as contas dos Srs. José Barros Sobrinho e Orcinilton Alves Coelho, condená-los solidariamente ao recolhimento do débito composto pelas três parcelas de transferência dos recursos para a outra conta bancária municipal, sancioná-los individualmente com multa proporcional ao dano e enviar cópia da deliberação à Procuradoria da República no Piauí.
Em vista dos elementos contidos nos autos, considero adequadas as conclusões das análises efetuadas pela unidade técnica. Sugiro, porém, um pequeno ajuste no valor do débito, que em nada prejudica os responsáveis arrolados, sendo desnecessário promover novas citações.
As parcelas que compõem o débito apontado pela unidade instrutora contêm, como observado pelo Denasus, uma pequena quantia que não possui origem federal, mas se refere a faturamento do próprio hospital municipal: R$ 2.462,20. Por outro lado, tem-se que o dano decorre da inexecução total do objeto a que se destinava o montante repassado ao Município, sem que haja demonstração da efetiva aplicação desse recurso. 
Por esse motivo, compreendo ser mais coerente com o caso imputar débito no valor equivalente ao repasse, R$ 224.537,80, na data em que ele ocorreu, 03/01/2011. Esta sugestão se coaduna com a jurisprudência do TCU ao julgar inexecução total (ou parcial sem aproveitamento) do objeto de convênios (Acórdão 2793/2016-TCU-Plenário, Rel. Min. José Múcio Monteiro; 2812/2017-1ª Câmara, Rel. Min. Weder de Oliveira; 549/2018-1ª Câmara, Rel. Min. Augusto Sherman Cavalcanti; 1312/2019-2ª Câmara, Rel. Min. André Luís de Carvalho) . 
Ante o exposto, este representante do Ministério Público de Contas manifesta concordância parcial com o encaminhamento proposto pela unidade técnica (peça 37) e propugna por julgar irregulares as contas dos Srs. José Barros Sobrinho e Orcinilton Alves Coelho, condená-los solidariamente a recolher o débito no valor de R$ 224.537,80 com data de ocorrência em 03/01/2011, sancioná-los com a multa prevista no art. 57 da Lei nº 8.443/92, excluir a Sra. Maria do Rozário de Fátima Borges Sampaio da relação processual e enviar cópia da deliberação à Procuradoria da República no Piauí."
	É o Relatório.

8.1. Germano Tavares Pedrosa e Silva (OAB-PI 5.952), entre outros, representando o Sr. José Barros Sobrinho; e
8.2. Cláudio Márcio de Oliveira Leal (OAB-PI 5.743), representando a Sra. Maria do Rozário de Fátima Borges Sampaio.

Subprocurador-Geral Paulo Soares Bugarin.

TOMADA DE CONTAS ESPECIAL. SUS. TRANSFERÊNCIA FUNDO A FUNDO. REFORMA DE HOSPITAL MUNICIPAL. NÃO COMPROVAÇÃO DA BOA E REGULAR APLICAÇÃO DOS RECURSOS FEDERAIS. CITAÇÃO DE DOIS GESTORES E AUDIÊNCIA DA SECRETÁRIA DE SAÚDE. REVELIA DE UM RESPONSÁVEL. EXCLUSÃO DA RESPONSABILIDADE DA ALUDIDA SECRETÁRIA. AUSÊNCIA DO NECESSÁRIO NEXO CAUSAL ENTRE OS RECURSOS FEDERAIS APORTADOS E OS SUPOSTOS DISPÊNDIOS, REJEIÇÃO DAS ALEGAÇÕES DE DEFESA. CONTAS IRREGULARES. DÉBITO. MULTA.

TOMADA DE CONTAS ESPECIAL (TCE)

Secretaria de Controle Externo de Tomada de Contas Especial (Secex-TCE).

Trata-se de tomada de contas especial instaurada pelo Fundo Nacional de Saúde (FNS) em desfavor de José Barros Sobrinho, como então prefeito de União do Piauí - PI (gestão: 2009-2012) , e de Orcinilton Alves Coelho, como então secretário municipal de finanças (gestão: de 3/1/2010 a 18/7/2011) , diante da não comprovação da boa e regular aplicação dos recursos federais repassados pelo Fundo Nacional de Saúde, em 03/01/2011, sob o valor histórico de R$ 224.537,80 para a execução de reforma no Hospital Dr. José da Rocha Furtado.
Em linhas gerais, a partir de demanda formulada Polícia Federal no Estado do Piauí, o Denasus apurou que a aludida reforma não teria sido executada e o correspondente valor teria sido integralmente transferido para a outra conta bancária do município, sem a vinculação ao hospital, tendo sido usada comumente para efetuar os diversos pagamentos pelo referido ente federado. 
A aludida transferência dos valores federais para a outra conta municipal teria sido realizada em três parcelas (R$ 74.000,00 em 03/01/2011, R$ 109.000,00 em 10/01/2011 e R$ 44.000,00 em 14/01/2011) , tendo o Denasus assinalado a suscitada diferença a maior (R$ 2.462,20) sobre o montante destinado à reforma em decorrência da receita de faturamento do próprio hospital.
Por esse prisma, o aludido dano ao erário resultaria da inexecução das obras de reforma, em face, por exemplo, do desconhecimento sobre a efetiva destinação dos recursos federais repassados, tendo sido atribuída a responsabilidade ao ex-prefeito e ao ex-secretário de finanças, ante a referida movimentação dos recursos federais entre as contas bancárias sem destiná-los ao objeto pactuado.
No âmbito do TCU, a despeito da regular citação, apenas o Sr. José Barros Sobrinho compareceu aos autos, tendo o Sr. Orcinilton Alves Coelho deixado transcorrer in albis o prazo para a apresentação da sua defesa, passando à condição de revel, nos termos do art. 12, § 3º, da Lei nº  8.443, de 1992.
A unidade técnica promoveu, ainda, a audiência da então secretária municipal de saúde (Maria do Rozário de Fátima Borges Sampaio) , por não ter cumprido o seu dever como gestora dos recursos do SUS, deixando que o numerário fosse manejado exclusivamente pelo ex-prefeito e pelo ex-secretário de finanças, e, assim, a sua conduta não teria ficado atrelada ao referido prejuízo ao erário, tendo a ex-secretária apresentado as suas razões de justificativa à Peça 34.
O ex-prefeito alegou, em síntese, que: (i) os recursos teriam sido aplicados em prol da municipalidade e, notadamente, junto ao hospital municipal; (ii) a reforma teria sido realizada com os recursos transferidos; (iii) o indevido emprego parcial desses recursos em outros dispêndios teria decorrido das dificuldades cotidianas; (iv) a origem desses recursos e a sua destinação específica seriam desconhecidas na ocasião; (v) a conduta dos gestores não teria sido orientada por dolo ou desrespeito aos princípios da legalidade e moralidade; (vi) o suscitado prejuízo ao erário não teria sido verificado.
Por sua vez, a ex-secretária de saúde declarou que permanecera na função, por curto período, e justamente por não lhe ter sido permitido o regular exercício da gestão sobre os recursos setoriais, tendo apresentado a sentença proferida no bojo da Ação Penal nº 0001900-85.2017.4.01.4000/PI, quando não teria sido arrolada como ré e teria sido promovida a condenação do ex-prefeito e do ex-secretário de finanças pelas infrações discutidas nesta TCE.
De toda sorte, após a análise final do feito, a Secex-TCE propôs o parcial acolhimento das razões de justificativa de Maria do Rozário de Fátima Borges Sampaio para excluí-la na presente relação processual, sem prejuízo da irregularidade das contas dos demais responsáveis para condená-los em débito e em multa.
Ao anuir à proposta da Secex-TCE, o MPTCU sugeriu, todavia, que o débito seja fixado pelo valor total repassado (R$ 224.537,80) , para a data de 03/01/2011, não incluindo, aí, a diferença de R$ 2.462,20 em decorrência da receita de faturamento do próprio hospital.
Incorporo o parecer da unidade técnica, com o ajuste proposto pelo MPTCU, a estas razões de decidir.
A manifestação do gestor se mostraria até mesmo contraditória, quando aduziu que os recursos teriam atendido à finalidade pactuada e, ao mesmo tempo, anunciou que esses recursos teriam sido utilizados em outras despesas correntes do município, não tendo feito prova da real destinação dada aos recursos, seja em prol do objeto pactuado, seja em prol da comunidade local.
Bem se sabe que a jurisprudência do TCU é firme no sentido da pessoal responsabilidade do gestor pela comprovação da boa e regular aplicação dos recursos federais recebidos mediante convênio ou instrumentos congêneres, submetendo todo aquele que utiliza ou gerencia os recursos públicos ao dever de demonstrar o correto emprego dos valores federais, nos termos dos arts. 70, parágrafo único, e 37, caput, da Constituição de 1988 e do art. 93 do Decreto-Lei nº 200, de 1967 (v.g.: Acórdãos 27/2004, 371/1999 e 384/1998, da 2ª Câmara, Acórdão 92/1999-TCU-Primeira Câmara, e Decisão 667/1995, do Plenário) .
Por esse ângulo, diante da ausência da comprovação do necessário nexo causal entre os recursos federais repassados e os supostos dispêndios incorridos na aludida ação orçamentária, a falta de comprovação da boa e regular aplicação dos recursos federais transferidos configurou a ofensa não só às regras legais, mas também aos princípios basilares da administração pública, já que, ao final e ao cabo, o gestor deixou de prestar a necessária satisfação à sociedade sobre o efetivo emprego dos recursos públicos postos à sua disposição, dando ensejo, assim, à presunção legal de dano ao erário pela integralidade dos valores repassados, diante das evidências de desvio ou desperdício dos valores federais, mostrando-se adequada a proposta de condenação dos responsáveis em débito e em multa.
Não se vislumbra, enfim, a prescrição da pretensão punitiva do TCU no presente caso concreto, já que, nos termos do Acórdão 1441/2016-TCU-Plenário, não houve o transcurso de mais de dez anos entre a ordem para a citação no âmbito do TCU, em 18/07/2018 (Peça 21) , e a data fatal para a prestação de contas final do aludido programa, em 03/07/2011, nos termos do art. 746, I, da Portaria de Consolidação nº 5, de 2017, do Ministério da Saúde. 
Ocorre que, por meio do Acórdão 1.441/2016 proferido pelo Plenário na Sessão Extraordinária de 8/6/2016, o TCU firmou o seu entendimento no sentido de que a prescrição da pretensão punitiva deve seguir a regra geral do prazo decenal, contado a partir do fato, em linha com o art. 205 do Código Civil brasileiro, interrompendo-se a contagem do aludido prazo com a ordem de citação, nos termos do art. 240, caput, da Lei nº 13.105 (Código Processual Civil) , de 2015.
Sem prejuízo, no entanto, do respeito a esse entendimento do Tribunal, reitero a minha ressalva já registrada em vários outros julgados do TCU no sentido de que, na ausência de lei específica, o TCU não deveria aplicar qualquer prazo prescricional sobre a referida pretensão punitiva ou, então, na pior das hipóteses, o Tribunal deveria aplicar a regra prescricional fixada pela Lei nº  9.873, de 1999, não só porque ela trata diretamente de prescrição no âmbito do direito administrativo sancionador, mas também porque, entre outras medidas, a aludida lei manda aplicar o prazo prescricional penal, quando a infração administrativa também configure crime, além de determinar expressamente que, no caso de ilícito continuado ou permanente, a contagem do prazo se inicie no dia da cessação do aludido ilícito.
A despeito, então, de registrar essa minha posição pessoal, pugno pela pronta aplicação da multa legal aos responsáveis, submetendo-me, pois, ao entendimento fixado pelo TCU no âmbito do aludido Acórdão 1441/2016-TCU-Plenário, sem prejuízo de promover a exclusão da responsabilidade da então secretária de saúde nestes autos, até porque, durante o seu período de gestão (02/05/2009 a 05/11/2010) , a administração dos recursos federais teria ficado sob a responsabilidade da secretaria de finanças, em dissonância com o art. 9º, III, da Lei nº  8.080, de 1990, mas a referida secretária de saúde não teria contribuído para essa irregularidade.
O valor proposto, entretanto, pela unidade técnica para o débito (R$ 227.000,00) superaria em R$ 2.462,20 o montante federal repassado sob o valor de R$ 224.537,80 para a consecução do objeto programado, não devendo essa diferença ser computada, então, no aludida débito, já que não teria origem federal, pois seria proveniente do faturamento pelo próprio hospital municipal, sem prejuízo, contudo, de o TCU fixar a data de ocorrência do débito sobre o momento da indigitada transferência dos valores para a outra conta municipal, em consonância com a jurisprudência do TCU (v.g.: Acórdão 2793/2016-TCU-Plenário; Acórdãos 2.812/2017 e 549/2018, da 1ª Câmara; e Acórdão 1312/2019-TCU-Segunda Câmara) , até porque, a partir daí, teria ocorrido o inaceitável rompimento do aludido nexo causal.
Entendo, portanto, que o TCU deve julgar irregulares as contas de José Barros Sobrinho e Orcinilton Alves Coelho, nos termos do art. 16, III, "c", da Lei nº 8.443, de 1992, para condená-los solidariamente ao pagamento do débito apurado nestes autos, além de lhes aplicar individualmente a subsequente multa legal, sem prejuízo de promover a exclusão da responsabilidade de Maria do Rozário de Fátima Borges Sampaio na presente relação processual.
Ante o exposto, pugno pela prolação do Acórdão ora submetido a este Colegiado.
TCU, Sala das Sessões, em 21 de maio de 2019.
Ministro-Substituto ANDRÉ LUÍS DE CARVALHO 
Relator